臺灣士林地方法院民事判決　　　　　　　　　　　　九十二年度重訴字第一九四號
　　原　　　告　甲○○
　　　　　　　　乙○○
　　　　　　　　戊○○
　　　　　　　　己○○
　　　　　　　　庚○○
　　　　　　　　丁○○○
　　共　　　同
　　訴訟代理人　王昧爽律師
　　　　　　　　余西鈞律師
　　被　　　告　丙○○
　　訴訟代理人　王存淦律師
右當事人間拆屋還地等事件，本院於民國九十三年二月十三日言詞辯論終結，判決如
下：
    主    文
原告之訴及假執行之聲請均駁回。
訴訟費用由原告負擔。
    事實及理由
一、原告起訴主張：
（一）坐落台北市○○區○○段四小段三０地號土地為原告甲○○、乙○○、戊○○
      、己○○、庚○○、丁○○○所共有。被告丙○○未經土地所有權人同意，占
      用如附圖所示Ｃ部分，面積五十點六平方公尺之土地，已侵害原告等之權益，
      原告自得依民法第七百六十七條之規定，請求被告拆屋還地。
（二）又無權占有他人之土地，可能獲致相當於租金之利益，此為社會通常之觀念，
      本件被告無法律上之原因占有使用系爭土地，而受有利益，並致原告受損害，
      依民法第一百七十九條規定，原告自得請求被告給付相當於租金之不當得利，
      不當得利金額之計算方式為依土地法第一百零五條準用同法第九十七條規定，
      以土地申報地價百分之十計算，即被告每月應給付原告之相當租金不當得利為
      新台幣（以下同）九千一百七十五元，故告應給付原告自民國八十七年四月二
      十七日起至九十二年四月二十六日止共計五年之不當得利計五十二萬五千零九
      十三元，及自九十二年四月二十七日起至返還土地之日止，按月以九千一百七
      十五元計算之不當得利。
（三）被告辯稱於五十三年、五十四年間，向當時土地所有權人甲○○、郭國荃、謝
      金購買系爭土地云云，並非事實，此由被告提出之第一份買賣契約，係五十三
      年六月二十一日簽訂，其上土地標示面積為十坪，被告並表示「購得後隨即完
      成所有權移轉登記」，但被告於五十四年八月七日始移轉所有權登記，且登記
      之土地面積則為二十六平方公尺（約八點五九坪），故五十四年間之所有權移
      轉登記，顯非本於五十三年六月二十一日簽訂之買賣契約；另被告出示於五十
      四年二月十五日簽訂之買賣契約書，未載明買賣土地之面積、地號，故被告所
      提出證明其有權占有之買賣契約，應與本案無關；縱認被告所提買賣契約與本
      案相關，惟買賣契約僅有債之效力，不得對抗契約以外之第三人，本件原土地
      所有權人郭國荃、謝金已於六十一年間將其應有部分出售予原告乙○○及訴外
      人謝國榮（即戊○○、己○○、庚○○、丁○○○之被繼承人），並辦妥所有
      權移轉登記完畢，故原告乙○○、戊○○、己○○、庚○○、丁○○○仍得本
      於所有權，請求被告拆屋還地。
（四）聲明：(1)被告丙○○應將坐落台北市○○區○○段四小段三０地號土地上，門
      牌號碼台北市○○區○○路一段三二四號，如附圖Ｃ部分所示之地上建物拆除
      ，返還土地予原告；被告丙○○並應給付原告五十二萬五千零九十三元，及自
      起訴狀繕本送達被告丙○○之翌日起至清償日止，按年息百分之五計算之利息
      ，並自九十二年四月二十七日起至返還土地之日止，按月給付原告九千一百七
      十五元。(2)原告願供擔保，請准宣告假執行。
二、被告則辯稱：
（一）台北市○○區○○段四小段三０地號土地重測前為內湖段番子坡小段第四八四
      地號，於五十三、五十四年間由原告甲○○、訴外人郭國荃、謝金三人共有，
      應有部分各三分之一，嗣訴外人郭國荃於六十一年七月八日將其應有部分出賣
      予原告乙○○，訴外人謝金於六十一年十一月十八日出賣其所有權應有部分予
      訴外人謝國榮，謝國榮於八十四年七月十七日去世後，由原告戊○○、己○○
      、庚○○、丁○○○繼承；惟訴外人李學正於五十三年六月二十三日即向當時
      土地所有權人甲○○、郭國荃、謝金買受內湖段番子坡小段第四八四地號約十
      坪之土地，並徵得出賣人之同意，將其所承購土地轉售予被告，並移轉所有權
      登記為被告所有，被告隨即於所承購之土地上建屋居住，惟因被告所興建之門
      牌號碼台北縣內湖鄉（改制前）紫陽村番子坡十鄰五七之七號房屋，往後延伸
      約四十七平方公尺，而占用甲○○、郭國荃、謝金所有之土地，經協調後，雙
      方於五十四年二月十五日達成協議，由被告另行向土地所有權人承購所占用之
      系爭土地，並占有使用至今。被告既係基於買賣關係，於付清價款後，由有處
      分權之地主將系爭土地點交予被告使用，依最高法院八十五年台上字第三八九
      號判例意旨，被告使用系爭土地，自具有正當權源。原告請求被告拆屋還地，
      並給付相當租金之不當得利，並無理由。
（二）內湖區○○段○○段二十五地號之所有權確為被告所有，可見被告所提五十三
      年六月二十一日之買賣契約為真正，且該買賣契約有附圖，載明標的為「內湖
      鄉○○段內湖番子坡小段四八四地號林地內分割出如附圖壹拾坪」，登記簿上
      雖不足十坪，乃分割所生誤差，且契約中亦約定「憑地政機關分割結果確實坪
      數結算」，自不能以坪數不足即否定契約之真正；再五十四年二月十五日之契
      約，地號原誤繕為四六四地號，惟於發現錯誤後，已經加註更正「原四六四地
      號改為四八四地號」；且契約所載「後延四十六平方公尺」，與台北市中山地
      政事務所丈量被告所使用土地面積為五十點六平方公尺亦約略相當，足以證明
      五十四年二月十五日契約所載買賣標的即系爭土地。
（三）並聲明請求判決：原告之訴駁回；如受不利判決，願供擔保請求宣告免為假執
      行。
三、原告主張坐落台北市○○區○○段四小段三０地號土地登記為原告甲○○、乙○○、戊○○、己○○、庚○○、丁○○○所有，業據提出土地謄本（本院卷第十
    頁至第十二頁參照）、土地所有權狀（本院卷第十三頁至第十四頁參照）為證，
    且為被告所不否認，堪信為真實；原告主張系爭土地如附圖所示Ｃ部分，面積五
    十點六平方公尺土地，為被告丙○○占有使用，亦為被告所不爭執，且經本院勘
    驗測量無訛，並由台北市中山地政事務所製有土地複丈成果圖附卷可稽（本院卷
    第六十八頁參照），亦足採信。原告主張被告占有系爭土地係無權占有一節，則
    為被告否認，而以前詞置辯。
四、經查：
（一）被告辯稱系爭台北市○○區○○段四小段三０地號土地重測前為內湖段番子坡
      小段第四八四地號，於五十三、五十四年間由原告甲○○、訴外人郭國荃、謝
      金三人共有，應有部分各三分之一等情，業據提出土地登記簿謄本在卷足憑（
      本院卷第三十五頁、第四十頁參照），且為原告所不爭執，應堪信為真實；被
      告主張訴外人李學正於五十三年六月二十一日向重測前內湖段番子坡小段第四
      八四地號之所有權人即原告甲○○、訴外人郭國荃、謝金購買該地號土地約十
      坪左右，即現登記為被告所有之台北市○○區○○段四小段二五地號土地，嗣
      被告再於五十四年二月十五日向甲○○、郭國荃、謝金等三名所有權人買受重
      測前內湖段番子坡小段第四八四地號土地，然未經登記一節，亦據提出土地買
      賣契約書二紙、土地登記簿謄本（本院卷第四十一頁、第四十五頁、第四十三
      頁至第四十四頁參照）等件可稽，原告雖否認前揭二紙土地買賣契約書之真正
      ，惟按：
　１、台北市○○區○○段四小段二五地號重測前為內湖段番子坡小段第四八四之六
　　　地號，為被告所有，其登記日期為五十四年八月七日，面積為二十六平方公尺
　　　（一平方公尺等於零點三０二五坪，換算約七點八六五坪），有土地登記簿謄
　　　本可稽；原告雖爭執本院卷第四十一頁之土地買賣契約，訂約日期為五十三年
　　　六月二十三日，買賣土地面積為十坪，與土地登記簿謄本所載不盡相符，而否
　　　認被告係向訴外人李學正買受台北市○○區○○段四小段二五地號土地云云，
  　　惟五十三年六月二十三日係李學正與土地所有權人郭國荃、甲○○、謝金訂約
　    日期，原告再向訴外人李學正買受該土地並於一年後之五十四年八月七日辦妥
      所有權移轉登記，與常情並無不符；又該土地買賣契約書除載明土地面積為十
　　　坪外，並附記「嗣後憑地政機關分割結果確實坪數結算，如有面積增減時，其
　　　價格應多退少補」等文字，自難以面積之些微出入，否認被告係自訴外人李學
  　　正取得權利。
　２、證人解建權即本院卷第四十六頁土地買賣契約書之見證人於本院九十三年二月
　　　十三日言詞辯論期日到庭結證：「（本院卷第四十六頁的土地買賣契約書）是
　　　我簽的，我簽的時候有看內容，不過現在不記得了，只知道是買土地的問題：
　　　：：我簽名時丙○○已簽名了，也有地主的簽名」等語，證人解建權之簽名既
　　　屬真正，若被告並無向包括原告在內的所有權人買受土地情事，衡情當無可能
　　　於數十年前即請證人解建權擔任土地買賣契約的見證人，原告主張本院卷第四
  　　十六頁之契約並非真實，已難採信。又該土地買賣契約之買賣標的為「甲方（
　　　即甲○○、郭國荃、謝金）坐落內湖鄉紫陽村番子坡十鄰五七之七號丙○○房
　　　後山地林地（四六四號）准後延四十六公尺如附圖二：：（嗣後依地政機關丈
  　　量結果坪數結算，如有面積增減時其價格應多退少補）」，並載明「更正：原
　　　地號四六四地號改為四八四地號」，且於更正處用印確認；而「內湖鄉紫陽村
　　　番子坡十鄰五七之七號」房屋，即為原告請求被告拆除部分之「內湖區○○路
  　　○段三二四號」房屋，亦有
　　　而，被告辯稱其於五十四年間，即向當時所有權人甲○○、郭國荃、謝金買受
　　  系爭土地，只是未辦理所有權移轉登記，堪予採信。
（二）按所有人對於無權占有或侵奪其所有物者，得請求返還之，對於妨害其所有權
      者，得請求除去之，有妨害其所有權之虞者，得請求防止之，民法第七百六十
　　　七條著有明文。從而所有權人得依法第七百六十七條行使物上請求權者，自應
　　　以他人無權占有為其成立要件；又按無法律上之原因而受利益，致他人受損害
  　　者，應返還其利益，雖有法律上之原因，而其後已不存在者，亦同，民法第一
　    百七十九條亦有明文，故不當得利，須以無法律上之原因而受利益，致他人受
      損害為其成立要件，此有最高法院四十七年度臺上字第三０三號判例可資參照
      。被告既係本於其與所有權人甲○○、郭國荃、謝金間之買賣契約，占有使用
　　　如附圖所示Ｃ部分土地，自非無占有使用權源，其占有使用亦非無法律上原因
　　　，依前揭說明，自與物上請求權及不當得利請求權之要件有所不符。從而原告
　　　依民法第七百六十七條，請求被告應將坐落台北市○○區○○段四小段三０地
  　　號土地上，門牌號碼台北市○○區○○路一段三二四號，如附圖Ｃ部分所示之
　　　地上建物拆除，返還土地予原告；及請求被告給付相當租金之不當得利五十二
　　　萬五千零九十三元，及自起訴狀繕本送達被告之翌日起至清償日止，按年息百
  　　分之五計算之利息，並自九十二年四月二十七日起至返還土地之日止，按月給
　　　付原告九千一百七十五元，均無理由，應予駁回。原告之訴既經駁回，其假執
　　  行之聲請即失所附麗，應併予駁回。
五、本件事證已臻明確，兩造其餘主張舉證及攻擊防禦方法，於判決結果不生影響，
    無庸一一論述，附此敘明。
六、據上論結，原告之訴為無理由，依民事訴訟法第七十八條，判決如主文。
中　　　華　　　民　　　國　　九十三　　年　　　三　　　月　　　三　　　日
                                        臺灣士林地方法院民事第二庭
                                            法      官  王怡雯
右為正本係照原本作成。
如對本判決上訴須於判決送達後廿日內向本院提出上訴狀。
中　　　華　　　民　　　國　　九十三　　年　　　三　　　月　　　十　　　日
                                            法院書記官  陳玉瓊
